【裁判字號】    97,國,4
【裁判日期】    980505
【裁判案由】    國家賠償
【裁判全文】
臺灣高雄地方法院民事判決                 97年度國字第4號
原      告  丙○○
            丁○○
        （改名黃紹宸）
兼上一人法
定代理  人  己○○
上三人共同
訴訟代理人  蕭永宏律師
被      告  高雄縣政府
法定代理人  戊○○
訴訟代理人  李玲玲律師
被      告  高雄縣大寮鄉公所
法定代理人  甲○○
訴訟代理人  張碧華律師
            林石猛律師
當事人間請求國家賠償事件，本院民國98年4 月21日言詞辯論終
結，判決如下：
    主  文
被告高雄縣大寮鄉公所應給付原告丙○○新台幣肆拾萬元、丁○○新台幣貳拾捌萬元、己○○新台幣陸拾陸萬柒仟貳佰元。
原告其餘之訴駁回。
訴訟費用由被告高雄縣大寮鄉公所負擔百分之四十，餘由原告丙○○負擔百分之十八、丁○○負擔百分之十二、己○○負擔百分
三十。
    事實及理由
一、按被告於訴之追加無異議，而為本案之言詞辯論者，視為同
    意追加。民事訴訟法第255 條第2 項定有明文。本件高雄縣
    大寮鄉公所對原告追加其為被告無異議而為本案言詞辯論，
    自已視為同意追加；另被告高雄縣政府經合法通知，無正當
    理由未於最後言詞辯論期日到場，核無民事訴訟法第386 所
    列各款情形，爰依原告之聲請，由其一造辯論而為判決，均
    先敘明。
二、原告主張：訴外人乙○○於民國96年9 月1 日20時47分許騎
    乘OKF-228 號機車行經高雄縣大寮鄉○○○路自來水抽水站
    前道路（下稱系爭道路）時，因系爭道路從中截斷（即路中
    有槽化分隔島），其管理機關之被告卻未在道路中分隔島
    前之阻車護欄設置反光標誌，且現場之靠右行駛分向行駛
    標記有毀損致標誌不清、又未見早已設置之菱形反光導標
    記，以及路燈不亮，屬公有共設施之設置及管理有欠缺，
    故無法及時發現道路中有分隔島，因此剎車不及撞上分隔島
    前之阻車護欄致死亡。而原告己○○為乙○○之配偶，為此
    支出喪葬費共新台幣（下同）168,000 元，並受有精神之損
    害1,500,000 元，合計1,668,00 0元；另原告丁○○、丙○○為乙○○之子女，亦受有精神上之損害分別為700,000 元
    及1,000,000 元。爰依國家賠償法（下稱國賠法）第3 條第
    1 項、第5 條及民法侵權行為之法律關係，訴請被告連帶給
    付原告丙○○1,000,000 元、丁○○700,000 元、己○○1,
    668,000 元。
三、被告高雄縣政府（下稱被告縣政府）則以：(一)系爭道路之路
    燈、道路行車標線、槽化分隔島（上有公園綠地，包含欄杆
    車阻）係其辦理高屏溪右岸高屏大橋至舊鐵橋高灘地綠美化
    工程聯外道路第一期與第二期之工程。第二期工程因受地形
    高程落差（指槽化分隔島）及既有車道寬度狹窄等因素，乃
    依「道路交通標誌標線號誌設置規則」（下稱標誌設置規則
    ），在系爭道路設置「遵18」分向行駛標誌、近障礙物線、
    危三類反光導標，並在道路上設立指向線，加上第一期工程
    即已廣設路燈及道路行車標線，在銜接第二期工程前為筆直
    道路，視野寬闊良好，用路人有充足視野與時間得知路中之
    槽化分隔島並依分向標記引導進入車道，足證系爭道路之設
    置交通設施並無欠缺。
  (二)又依「高雄縣道路管理自治條例」（下稱自治條例）第4 條
    規定，系爭道路屬市區道路，應由被告高雄縣大寮鄉公所管
    理，是於上開工程施作完成後即先後移交接管，其並非系爭
    道路之管理機關。
  (三)退步言之，本件事故發生係因乙○○酒後騎乘機車、未注意
    道路前方狀況、又未戴安全帽，而致死原因為頭部外傷，故
    乙○○對損害之發生與擴大與有過失；且原告等請求精神慰
    撫金亦過高等語抗辯，爰求駁回原告之訴。
四、被告大寮鄉公所（下稱被告鄉公所）則以：系爭道路是省道
    ，被告鄉公所非管理及設置機關。再者，案發時路燈燈光已
    足夠，縱使無反光導標記，並不響行車安全，亦無設置及管
    理之欠缺；且乙○○行使筆直之系爭道路，視野寬闊，足夠
    時間得知前方路中有分隔島，純因其未注意前方狀況及未戴
    安全帽致死亡，是此設施之管理縱有欠缺，亦與其撞上阻車
    護欄而死亡無因果關係。又如被告縣政府所辯，乙○○亦與
    有過失等語置辯，求駁回原告之訴。
五、不爭執事項：
  (一)乙○○於96年9 月1 日騎乘機車未戴安全帽，行經系爭道路
    （呈Ｙ字岔路）時，因剎車不及而頭部撞上路中岔路口分隔
    島前之阻車護欄致外傷顱內出血死亡，有高雄縣政府警察局
    林園分局97年1 月11日函附之相關車禍資料（卷50-67 頁）
    可憑。因而乙○○之配偶（卷26頁）即原告己○○支出喪葬
    費用共168,000 元（卷28-30 頁葬儀社明細單、喪葬費收據
    、公墓納骨塔使用費繳款書）。
  (二)死者乙○○之繼承人即原告3 人（卷27頁戶籍資料）為此請
    求被告縣政府、鄉公所國家賠償遭拒，各有拒絕理由書（卷
    16-19 頁、185-186 頁）可憑。
  (三)系爭道路為被告縣府辦理高屏溪右岸高屏大橋至舊鐵橋高灘
    地綠美化工程聯外道路之第一期與第二期工程，其中路燈以
    及道路行車標線之設置屬第一期工程，而槽化分隔島含其上
    公園綠地前白鐵阻車欄，近障礙物線、危三類菱形反光導標
    記及「遵18」分向靠右行使之行駛標誌（卷83-84 頁照片）
    等之設置屬第二期工程，於完工後先後於93年7 月及96年1
    月移交被告鄉公所接管，有被告鄉公所93年2 月23日同意函
    （卷78頁）及被告縣府移交函文與紀錄清冊、工程平面圖（
    卷79-86 頁）可稽。
六、本件爭點：
  (一)系爭道路之設置與管理機關？
  (二)設置或管理有無欠缺？
  (三)乙○○就本件事故損害之發生或擴大是否與有過失？
  (四)原告得請求之金額各若干為適當？
七、本院判斷：
  (一)系爭道路之設置與管理機關？
    查系爭道路屬被告鄉○○○○○路段之「村里道路」，有被
    告縣政府警察局林園分局製作之道路交通事故調查報告表(一)
    （卷54頁）之「道路類別」欄所示可憑，依自治條例（卷13
    1 頁）第4 條規定，村里道路由各鄉（鎮、市）管理，則系
    爭道路之管理機關當為所轄之被告鄉公所無訛。而管理機關
    之權責係道路修築、改善及養護計劃之擬訂與「執行」，自
    治條例第5 條亦有明文，是以被告鄉公所自應負系爭道路之
    設置（修築）及管理（改善及維護）職責。因此，被告縣政
    府於系爭道路第一、二期工程依標誌設置規則設置完成後，
    將之交由被告鄉公所接管，已不爭如前，本屬依法有據。今
    原告依公路法第6 條規定，認被告縣政府亦是系爭道路之管
    理機關，及被告鄉公所依行政程序法第15條規定，認被告縣
    政府委託其管理，依法有應刊登政府公報而公告之問題，均
    容有誤解，顯不可採。
  (二)就系爭道路之設置或管理有無欠缺？
  1.有關設置之欠缺：
    原告主張系爭道路中分隔島前之阻車護欄未加反光標誌，
    應有設置之欠缺。然爭道路工程係被告縣政府工務局委由三
    詠工程顧問有限公司（下稱三詠工程公司）規劃設計，再經
    高雄市土木技師公師協審通過後，交由專業工程公司按設計
    圖承攬施工，其施設之阻車護欄為不鏽鋼（白鐵）材質，於
    夜間燈光照射下本身就會發光，不需加貼反光標誌，只有電
    線桿及橋墩才貼等語，已分經工務局技士杜新景（卷114 頁
    筆錄）及負責規劃設計之三詠工程公司土木技師張正澄到院
    證稱（卷114 頁、274 頁筆錄）明確。在本院查閱道路交通
    管理處罰條第4 條第2 項所授權訂定之標誌設置規則諸相關
    規定中，確未見在有反光材質之白鐵阻車護欄需另加設反光
    標誌之條文情況下，原告此部分設置欠缺之主張，當屬於法
    無據。
  2.有關管理之欠缺：
    (1)原告主張分向行駛標誌（即「遵18」向右行駛之箭頭方
      向）有毀損致標誌不清，固已舉現場照片（卷24頁編號六
      ）為憑，認有管理之欠缺。然觀察照片顯示該依標誌設置
      規則第64條規定設置（卷83頁照片及卷236 頁三詠工程公
      司函文）之圓形分向標誌牌確有彎折現象，但因尚未達損
      壞致不能辨識指示箭頭之程度，參照標誌設置規則第7 條
      ，標誌應經常維護，保持清晰完整及有效性能之規定意旨
      以解，本院認被告鄉公所雖未及維護導正此彎折現象，仍
      不致於減損達提醒用路人注意之效用，故不能因此遽認被
      告鄉公所就此部分交通設施之管理有欠缺。
    (2)原告主張已設而未見之菱形反光導標標記（卷22頁照片
      ）有管理欠缺一節，除據被告縣政府證實確曾依標誌設置
      規則第162 條規定施設危三類反光導標之標記，有照片（
      卷83頁及卷236 頁三詠工程公司函文）為憑，且經事故處
      理之高雄縣政府警察局林園分局車禍處理小組警員魏振山
      到庭提出當時照片（卷219 頁），佐證確未見此標記佇立
      在事故現場屬實，堪認被告鄉公所就此部分設施之事後管
      理維護應有欠缺無疑。按此反光導標及危險標記，係用以
      標示道路之危險路段及路上有障礙物，以促進「夜間行車
      」安全，此觀標誌設置規則第162 條規定及規劃設計之三
      詠工程公司函文（卷236 頁）自明，準此被告鄉公所疏未
      發現而適時維護再重新施設，對晚間20時許騎乘機車行使
      於系爭道路之用路人乙○○，自欠缺產生反光之適時警告
      效用，其夜間行車安全當然受有嚴重影嚮，自不能謂與其
      因而撞上系爭道路中槽化島前之阻車欄致死亡間無因果關
      係。被告鄉公所以現場已有路燈，加上已設在阻車護欄前
      道路上之近障礙物線等警示標線為由，認已足提供警告，
      安全性無虞，故乙○○之死亡與此部分設施管理縱有欠缺
      ，亦無因果關係，本院不採。
    (3)原告主張路燈晚間不亮一節，固提出事發後之照片2 張
      （卷25頁）為憑。惟該照片背景猶見天空白雲，顯而易見
      ，應非入夜後所拍攝，已不足證，佐以事故處警員魏振山
      證稱，其到場時雖覺時暗暗的，但仍可看見系爭道路前方
      之分隔島及其前方之阻車欄等語（卷212 、213 頁筆錄）
      ，因此本院自難僅以原告所舉上揭照片遽認被告鄉公所此
      部分之管理有欠缺。
  3.此外，原告依標誌設置規則第23條第4 款規定，認設置機關
    於系爭道路前端50公尺處未設置「警告標誌」，因而未能提
    醒用路人注意，亦有設置欠缺之事實主張，並舉現場照片2
    張（卷101 頁）為證，今既經原告具狀（卷285 頁）表示捨
    棄，並撤回要本院履勘現場之聲請（卷158 頁陳報狀、198
    頁準備(三)狀），故已無論述是否應設置及究應設置何種警告
    標誌之必要，於此敘明。
  (三)就損害之發生，死者乙○○是否與有過失？
    按民法第217 條第1 項規定，損害之發生或擴大，被害人與
    有過失者，法院得減輕賠償金額，或免除之。本件乙○○騎
    乘機車未戴安全帽，有道路交通事故調查表(二)之「保護裝備
    欄」（卷55頁）所示情形可憑，已違反道路交通安全規則第
    88條第1 項第5 款規定，顯係造成其頭部外傷性顱內出血死
    亡（卷21頁相驗屍體證明書）致命傷之關鍵，此觀道路交通
    事故現場蒐證編號13照片（卷65頁），顯示水泥柱黏有頭髮
    自明，且在事發現場即系爭道路中分隔島阻車欄前之近障礙
    物線又留下其機車剎車痕6.9 公尺，有道路交通事故現場圖
    （卷53頁）可稽，亦顯違反駕駛人應注意車前狀況，隨時採
    取必要之安全措施之同規則第94條第3 項規定，此觀交通事
    故研判分析表（卷52頁）可明，對造成其死亡結果之發生，
    均與有過失。併予斟酌後，本院認乙○○對其死亡結果之發
    生，尤其是未載安全帽之違規係造成死亡結果之關鍵一節，
    其至少應負60％之過失責任；換言之，被告鄉公所應負40％
    之國家賠償責任為適當，始稱公允。至被告執死者乙○○之
    工作同事蔡政河於事發後在警局之證詞，謂當天晚間其有乙○○一起喝啤酒，約於晚間20時30分許乙○○始離去（卷58
    -59 頁）等情，據以抗辯乙○○酒後駕車肇事，亦屬與有過
    失，然因其血液中酒精濃度換算成酒測器呼吸值之檢驗結果
    為0 （卷60頁檢驗報告），故此部分之抗辯，自無可採。
  (四)原告得請求之金額以若干為適當？
  1.由上可知，被告鄉○○○○○道路中分隔島前已設置之危三
    類菱形反光導標記，因疏於維護致未見佇立於事發現場，既
    有管理之欠缺致乙○○死亡，則依國賠法第3 條第1 項（管
    理欠缺之國家賠償責任）、9 條第2 項（賠償義務機關為管
    理機關）及5 條（適用民法）等規定，被告鄉公所自應負國
    家損害賠償責任。從而，原告依民法第184 條第1 項、第19
    2 條第1 項（支出殯葬費之損害）及第194 條（被害人配偶
    及子女之精神損害）等規定，請求被告鄉公所賠償原告己○○支出之殯葬費用共168,000 元，及其等之精神慰撫金，均
    於法有據。
  2.關於精神慰撫金之酌定，應審酌兩造之身份地位、學識經歷
    、財產狀況、痛苦程度等節以定之。查乙○○（46年5 月10
    日生），國中畢業，除有數萬元上下之年收入外，名下無恆
    產；其繼承人即女原告丙○○（74年12月11日生），大學肄
    業，亦有年所得數萬元；配偶原告己○○（54年2 月14日生
    ），國中畢業，與其子原告丁○○（79年4 月10日生，已於
    97 年1月8 日改名黃紹宸），大學肄業，均無所得，3 人名
    下亦概無恆產等情，有本院財產所得調件明細表（卷38-47
    頁、206-208 頁）及戶籍資料4 紙（卷277-280 頁）足憑，
    因此審酌事發時死者乙○○正值中年，雖經濟條件不佳，但
    對其至親家人之原告，究屬人間至痛，所受精神痛苦難以形
    容，實非金錢所可彌補等一切情狀，分認原告即其女丙○○
    、其子丁○○及其配偶己○○各請求之精神慰藉金1,000,00
    0 元、700,000 元及1,500,000 元均屬為適當，應全予准許
    。
  3.據上，原告丙○○、丁○○及己○○所得請求之損害額，依
    被告應負過失責全之比例為40％計算減輕後，分別為400,00
    0 元（1,000,000 ×40%） 、280,000 元（700,000 ×40%
    ）及667,200 元（｛1,500,000+168, 000元｝×40%） 。
八、綜上，在系爭道路上因未見前已設置之危三類菱形反光導標
    記，以提醒用路人注意，其管理機關之被告鄉公所自有公有
    公共設施管理之欠缺，因而乙○○撞及路中之阻車護欄致生
    死亡結果，則其繼承人之原告丙○○、丁○○及己○○依國
    賠法第3 條及民法侵權行為規定，請求被告鄉公所給付各40
    0,000 元、280,000 元及667,200 元，是有理由，應予准許
    ；逾此部分之請求無理由，應駁回。
九、結論：本件原告之訴，為一部有理由，一部無理由，依民事
    訴訟法第79條、第85條第1 項規定，判決如主文。
中    華    民    國    98    年    5     月    5     日
                  民事第三庭    法  官  藍家慶
正本係照原本作成。
如對本判決上訴，須於判決送達後20日內向本院提出上訴狀。
中    華    民    國    98    年    5     月    5     日
                                書記官  呂姿儀


司法院資訊處製作；財團法人民間司法改革基金會備份。
